【裁判字號】    94,訴,576
【裁判日期】    950420
【裁判案由】    返還津貼
【裁判全文】
臺灣板橋地方法院民事判決               94年度訴字第576號
原      告  乙○○
            甲○○
            丁○○
            李美儀
共      同
訴訟代理人  沈培錚律師
被      告  丙○○
上列當事人間請求返還津貼事件，經本院於民國95年3 月30日言
詞辯論終結，判決如下：
    主  文
原告之訴及假執行之聲請均駁回。
訴訟費用由原告負擔。
    事實及理由
一、原告主張：
  (一)兩造均係隸屬於訴外人言明保險經紀人有限公司（以下簡
      稱言明經紀）之員工，被告為原告所屬桂羚事業部主管。
      有關保險佣金之給付，均由訴外人言明經紀統一發放，惟
      因原告隸屬在被告之系統下，故有關訴外人言明經紀所給
      付之佣金、津貼及獎金有時撥至被告帳戶，交由被告轉發
      ，而其中關於團保佣金部分，因為團體保險之客戶為言明
      經紀之客戶群，言明經紀為鼓勵旗下業務員針對團保客戶
      群勤於擴展個人壽險業務，遂有將團保佣金的部分發放一
      定比例予業務員，被告於收受此項佣金後，應即轉交於原
      告，但自民國89年3 月20日起迄90年12月25日止，言明經
      紀每月發放予被告請其轉發之團體保險佣金，被告均未轉
      交於原告。按編在被告組下之組員共6 人（李靜、周碧霞
      、丁○○、乙○○、甲○○、李美儀），含被告本身應為
      7 人，被告理應於每月收受上開團保佣金後隨即按7 分之
      4 轉發於原告，但其抑留不發，經原告向總公司反應後，
      方知總公司已發予被告，但被告卻未發放於原告。又被告
      在公司及原告均不知情之情況下已於90年5 月20日離職，
      對於其離職後即不能受領之佣金、津貼、獎金，竟持續自
      善意之總公司受領，並抑留不轉發於原告之行為，殊屬非
      是，因而原告等實有依不當得利規定向被告請求給付此部
      分佣金之必要。
  (二)聲明：
    1.被告應給付原告乙○○新臺幣（下同）176,132 元、原告
      甲○○115,099 元、原告丁○○176,132 元、原告李美儀
      17 6,132元，及均自起訴狀繕本送達之翌日起迄清償日止
      ，按年息5 ﹪計算之利息。
    2.原告願供擔保，請准宣告假執行。
二、被告抗辯：
  (一)被告與訴外人言明經紀於88年10月起有業務上之合作關係
      ，並於90年5 月7 日簽訂合約書。原告均為桂羚事業部轄
      下業務員，有被告與言明經紀合作之因，才會有原告與言
      明經紀間接合作之果。事實上，桂羚事業部並不隸屬於言
      明經紀，言明經紀也並未提供員工基本權益給被告與原告
      （舉凡勞保、健保、底薪等），故臺灣台北地方法院92年
      度訴字第165 號民事判決亦認定被告非言明經紀之員工，
      既然桂羚事業部之負責人被告非言明經紀之員工，其轄下
      業務員又怎會是言明經紀之員工？
  (二)被告與言明經紀之合作分為3個時期，在前2時期，針對招
      攬個人保險之佣金，被告同意言明經紀可直接撥付予轄下
      之業務員，而第3 時期則必須撥付至被告，再由被告統一
      撥付。本案原告所主張之團保佣金，由言明經紀直接撥付
      予被告，由被告全權處裡，因實際與言明經紀合作的是被
      告，此金額亦列為被告所得。若按原告等所言：「此項佣
      金被告於收受後應即轉交於原告等」，請問原告等：「團
      保佣金該發放予原告等之根據為何？」
  (三)言明經紀積欠被告個人保險之佣金，被告向臺灣台北地方
      法院提起另案審理，且已判決言明經紀應給付被告315 萬
      餘元。今原告向言明經紀詢問，言明經紀不僅未善盡告知
      義務，甚且針對團保佣金又另案向被告索討（臺灣板橋地
      方法院94年度重訴字第155 號、臺灣高等法院93年度上字
      第1076號），所提證物與本案完全相同，同一標的在短時
      間內三度提起訴訟，其意圖濫訴、浪費司法資源，昭然若
      揭。
  (四)聲明：1.原告之訴及假執行之聲請均駁回。2.如受不利判
      決，被告願供擔保請准宣告免為假執行。
三、兩造不爭執之事實：
  (一)原告4 人原屬桂羚事業部轄下之組員，被告則為桂羚事業
      部主管。
  (二)被告曾自訴外人言明經紀受領原證3 所列團保佣金、津貼
      共計123萬2,923 元。
四、本件之爭點及法院之判斷：
  (一)按無法律上之原因而受利益，致他人受損害者，應返還其
      利益。雖有法律上之原因，而其後已不存在者，亦同。民
      法第179 條定有明文。故原告依不當得利請求被告返還利
      益，須舉證證明被告受有利益，致原告受有損害，且無法
      律上之原因，始足當之。
  (二)本件原告主張被告自89年3 月20日起至90年12月25日止，
      受領訴外人言明經紀每月發放予被告請其轉發原告之團體
      保險佣金，被告均未轉交原告，為此依不當得利法律關係
      請求被告返還所受利益等語，被告對於其有自言明經紀受
      領團保佣金、津貼共計123 萬2, 923元，而受有利益之事
      實固自認不爭執。惟查依原告之主張之事實而言，被告受
      領該利益，乃基於言明經紀之委託關係，故並非無法律上
      原因。且被告受領上開利益之給付關係，存在於言明經紀
      與被告之間，原告與被告間並無給付關係存在。原告主張
      其提供勞務為言明經紀處理團體保險，卻未獲得報酬，受
      有損害云云，其主張受有損害之原因事實，與被告受有利
      益之原因事實，並非同一，二者並無因果關係存在。矧果
      如原告所言，系爭團保佣金乃訴外人言明經紀為鼓勵旗下
      業務員而發放，並請被告轉交業務員者，則此項佣金請求
      權之權利義務關係，存在於原告與言明經紀之間，言明經
      紀委請被告轉交原告，被告未為轉交，則原告對言明經紀
      之佣金請求權，並不因此消滅，原告仍得向言明經紀請求
      ，故原告實無受有損害可言。
  (三)綜上所述，本件依原告主張之事實，被告受領團保佣金之
      利益，係基於言明經紀之委託關係，非無法律上之原因；
      且原告仍得向言明經紀請求給付團保佣金，原告之佣金請
      求權並未消滅，故原告並未受有損害。從而原告依不當得
      利法律關係請求被告返還所受利益，與不當得利之構成要
      件不符，自不應准許。原告假執行之聲請，亦因訴之駁回
      而失所附麗，應併予駁回。
  (四)本件事證已臻明確，兩造其餘主張陳述及所提之證據，均
      毋庸再予審酌，附此敘明。
五、結論：原告之訴為無理由，依民事訴訟法第78條、第85條第
    1 項，判決如主文。
中    華    民    國    95    年    4     月    20    日
                  民事第三庭    法  官  許月珍
以上正本係照原本作成
如對本判決上訴，須於判決送達後20日內向本院提出上訴狀
中    華    民    國    95    年    4     月    21    日
                                書記官  劉昌明


司法院資訊處製作；財團法人民間司法改革基金會備份。
